【裁判字號】    94,訴,417
【裁判日期】    950117
【裁判案由】    拆屋還地
【裁判全文】
臺灣雲林地方法院民事判決               94年度訴字第417號
原      告  台灣省雲林農田水利會
法定代理人  乙○○
訴訟代理人  高清三
被      告  甲○○
上列當事人間請求拆屋還地等事件，本院於民國95年01月03日言
詞辯論終結，判決如下：
    主  文
被告甲○○應將座落雲林縣虎尾鎮○○○段664 之01、665 之02
、666 之01、664 之02、665 、666 之02號等土地上如附圖所示
Ａ部分面積480 平方公尺之鐵欄杆及蔬菜等地上物除去後將土地
交還原告。
被告應將座落在同地段664 之01、664 之02號土地上如附圖所示
Ｂ部分面積193.84平方公尺加強磚造二層鐵皮頂房屋拆除並將土
地交還原告。
被告應將座落在同地段663 之07、664 之02、664 之01、663 之
03號等土地上如附圖所示Ｃ部分面積63.39 平方公尺磚造瓦頂平
房拆除後將土地交還原告。
被告應將座落在同地段663 之03、664 之01號土地上如附圖所示
Ｄ部分面積150.86平方公尺果樹及蔬菜等地上物除去後將土地交
還原告。
被告應將座落在同地段658 之02、659 之02、660 之01、661 之
03、662 之03、663 之03號土地上如附圖所示Ｅ部分面積680.93
平方公尺果樹等地上物除去後將土地交還原告。
訴訟費用新台幣陸萬玖仟零柒拾捌元由被告負擔。
    事  實
甲、原告方面：
一、聲明：如主文所示。
二、陳述：
  １被告甲○○佔用原告所有座落在虎尾鎮○○○段663 之03、
    663 之07、664 之01、664 之02、665 、665 之02、666 之
    01、666 之02、658 之02、659 之02、660 之01、661 之03
    、662 之03號等共13筆水利用地（以下簡稱系爭土地）面積
    合計1569.02 平方公尺，現搭建房屋或種植果樹、蔬菜，惟
    無合法的使用權源。
  ２按所有人對於無權佔有或侵奪其所有物者得請求返還之，民
    法第767 條定有明文，被告擅自在原告所有水利用地興建房
    屋、種植蔬菜果樹等（如附相片四幀），既無正當權源，爰
    依民法第767 條規定，訴請被告將系爭土地之地上物全部除
    去並將土地交還原告。
乙、被告方面：
一、聲明：駁回原告之訴，訴訟費用由原告負擔。
二、陳述：
  １原告於民國36年間取得系爭土地所有權，雖經登記在案，但
    系爭土地於日據時期即為被告的祖先所擁有，且有一部分是
    被告出錢向別人購買的，並出資整地填土，被告有權占有使
    用。
  ２對系爭土地如測量成果圖所示Ａ、Ｂ、Ｃ、Ｄ、Ｅ各部分目
    前由被告占有使用之事實不爭執。
  ３原告如認為被告不可占有使用系爭土地，應於當初就告知被
    告。現在被告已經支出許多經費，包括填土、建屋，原告如
    要索回應給與補償。
    理    由
一、原告主張系爭土地為其所有，被告占有如附圖所示Ａ、Ｂ、
    Ｃ、Ｄ、Ｅ各部分搭建房屋或種植果樹、蔬菜之事實，已據
    原告提出土地登記謄本、地籍圖謄本與現場照片為證，並經
    本院會同兩造履勘系爭土地並囑託雲林縣虎尾地政事務所鑑
    定測量，有本院勘驗筆錄及虎尾地政事務所土地複丈成果圖
    在卷可考，被告對系爭土地如附圖所示Ａ、Ｂ、Ｃ、Ｄ、Ｅ
    各部分目前由被告占有使用之事實亦不爭執，堪認原告之主
    張為可採信。
二、被告雖抗辯稱系爭土地於日據時期即為被告的祖先所擁有，
    且有一部分是被告出錢向別人購買的，並出資整地填土，被
    告有權占有使用云云，但並未提出任何證明，其抗辯自不可
    信。
三、被告又抗辯稱原告如認為被告不可占有使用系爭土地，應於
    當初就告知被告。現在被告已經支出許多經費，包括填土、
    建屋，原告如要索回應給與補償云云。惟查系爭土地既登記
    為原告所有，被告在占有使用前應先自行評估是否有占有使
    用的合法權源，如無合法權源，並不會因被告未告知不可占
    有使用而成為有權使用，被告也沒有為此告知的義務。至於
    被告因填土、建屋而支出許多經費，原告是否應予補償，是
    另一問題，與原告行使所有物返還請求權並無對待給付關係
    ，故亦不能以此作為拒絕交還土地的理由。
四、按所有人對於無權佔有或侵奪其所有物者，得請求返還之，
    民法第767 條定有明文，被告擅自在原告所有系爭土地如附
    圖所示Ａ、Ｂ、Ｃ、Ｄ、Ｅ各部分興建房屋、種植蔬菜、果
    樹等地上物，既不能證明有正當權源，則原告依民法第767
    條規定，訴請被告將系爭土地之地上物全部除去並將土地交
    還原告，即屬有據，應予准許。
五、結論：原告之訴為有理由，依民事訴訟法第78條判決如主文
    。
中    華    民    國    95    年    1     月    17    日
                  民事第一庭    法  官  邱瑞裕
以上正本係照原本作成
如對本判決上訴，須於判決送達後20日內向本院提出上訴狀
中    華    民    國    95    年    1     月    17    日
                                書記官  周玄鎮


司法院資訊處製作；財團法人民間司法改革基金會備份。
